臺灣高等法院高雄分院民事判決　　　　 93年度上國易字第1號
上　訴　人　庚○○
　　　　　　高雄縣政府
法定代理人　己○○
訴訟代理人　李亭萱律師
　　　　　　林敏澤律師
上　訴　人　高雄縣阿蓮鄉公所
法定代理人　丁○○
訴訟代理人　曾仁勇律師
上列當事人間請求國家賠償事件，上訴人對於民國93年1 月19日
90年度國字第5 號第一審判決提起上訴，本院於94年6 月16日辯
論終結，判決如下：
    主  文
原判決關於(一)命上訴人高雄縣政府、高雄縣阿蓮鄉公所應連帶將
附圖所示編號C1＋C2之防護牆，及編號D 之AC柏油道路，及命上
訴人高雄縣政府應將附圖所示編號19-1橋樑，均予以拆除回復原
狀部分，暨該部分假執行之宣告；(二)駁回上訴人庚○○後開第三
項之訴部分，並訴訟費用之裁判均廢棄。
右開廢棄(一)部分，上訴人庚○○在第一審之訴及假執行之聲請均
駁回。
有關廢棄(二)部分，上訴人高雄縣政府應給付上訴人庚○○新臺幣
壹萬零伍佰壹拾捌元，及自民國九十一年八月二十九日起至清償
日止，按週年利率百分之五計算之利息；上訴人高雄縣阿蓮鄉公
所應給付上訴人庚○○新臺幣拾壹萬元，及自民國九十二年一月
一日起至清償日止，按週年利率百分之五計算之利息。
上訴人庚○○其餘之上訴駁回。
第一、二審訴訟費用，由上訴人庚○○負擔十分之九，餘由上訴
人高雄縣政府、高雄縣阿蓮鄉公所負擔。
    事實及理由
一上訴人庚○○請求上訴人高雄縣政府應就高雄縣阿蓮鄉○○段
  19、19-1地號土地上如附圖所示編號A 、B1＋B2、橋樑部分、
  上訴人高雄縣政府、高雄縣阿蓮鄉公所（下稱阿蓮鄉○○○○
  ○段19-2地號土地如附圖所示C1＋C2、D 部分之地上物予以拆
  除回復原狀之損害賠償，於本院追加依國家賠償法第3 條第1
  項請求，上訴人高雄縣政府、阿蓮鄉公所未為反對之意思表示
  而為言詞辯論，併此敘明。又上訴人庚○○於原審請求上訴人
  高雄縣政府、阿蓮鄉公所連帶將上開地上物予以拆除回復原狀
  、及連帶給付新臺幣（下同）1,439,880 元，嗣於本院就附圖
  所示編號A 、B1＋B2地上物部分，減縮請求上訴人高雄縣政府
  予以拆除回復原狀；就給付損害賠償部分，減縮請求阿蓮鄉公
  所賠償110,000 元，高雄縣政府賠償410,000 元，合於民事訴
  訟法第446 條第1 項但書、第255 條第1 項第3 款之規定，應
  予以准許。
二按國家賠償法第10條、第11條雖規定提起國家賠償訴訟前，應
  先以書面向賠償義務機關請求，賠償機關拒絕賠償或逾期不開
  始協議或協議不成立，始得提出國家賠償訴訟。惟國家賠償法
  施行細則第15條亦規定，同一賠償事件，數機關均應負損害賠
  償責任時，被請求之賠償義務機關應以書面通知未被請求之賠
  償義務機關參加協議。足認受損害人雖僅向共同侵權賠償義務
  機關之一請求，惟經受請求賠償義務機關通知，亦視同受損害
  人已向該共同侵權賠償義務機關請求。本件上訴人庚○○於起
  訴前固未向上訴人阿蓮鄉公所以書面方式提出國家賠償請求，
  惟上訴人庚○○向上訴人高雄縣政府提出國家賠償請求後，上
  訴人高雄縣政府業已通知阿蓮鄉公所到場協商一節，有高雄縣
  政府89年10月2 日八九府地劃字第8900168027號函附研商會議
  紀錄、89年10月30日八九府地劃字第8900188304號函附研商會
  議紀錄（見原審卷第(一)第49頁至第50頁、第52頁至第53頁）等
  在卷可參，且迄上訴人庚○○提起本件訴訟時止，阿蓮鄉公所
  均未賠償，應認上訴人庚○○已依上開程序向阿蓮鄉公所請求
  國家賠償。又上訴人庚○○於原審審理中追加阿蓮鄉公所為被
  告，上訴人高雄縣政府、阿蓮鄉公所亦無異議，而為言詞辯論
  ，是以上訴人庚○○對阿蓮鄉公所提出本件國家賠償請求之訴
  訟，於法尚無不合，先予敘明。
三上訴人庚○○起訴主張：坐落高雄縣阿蓮鄉○○段19地號土地
  （下稱原系爭土地）面積2769平方公尺為伊所有，上訴人高雄
  縣政府為實行臺灣省均衡城鄉發展計劃，未依法徵收，又未取
  得用地同意書，且未依法要求上訴人阿蓮鄉公所呈報後予以審
  查，即於87年11月間，擅自占用原系爭土地實施興建鋼筋水泥
  橋樑及河底、護岸、防護牆與AC柏油大道等公共工程，於88年
  3 月間完工。原系爭土地上如附圖編號A 空地之部分，雖未有
  工程，但編號B1、B2之防護擋土牆必須靠A 空地以為支撐之腹
  地，A 地實際上已經遭佔用。而如附圖編號C1、C2之防護擋土
  牆則與編號D 之柏油路相連。又如附圖編號19-1之橋樑為全新
  新建工程，而原系爭土地為水利局主管之區○○○○道，高雄
  縣政府興建該橋樑未曾向水利局依法申請，亦違反了水利法72
  條及水利法施行細則85條、及臺灣省排水設施維護管理辦法第
  9 條，伊於88年10月始發現前開高雄縣政府侵害情事，進而向
  高雄縣政府所屬相關機關陳情、提出國家賠償損害請求書，而
  前開請求書提出後已逾30日期間，高雄縣政府均置之不理，嗣
  於89年1 月間才知阿蓮鄉公所設置附圖所示編號C1、C2之防護
  擋土牆及編號D 之柏油路，爰依民法第767 條、國家賠償法第
  2 條第2 項、第3 條第1 項之規定提出本件訴訟。至高雄縣政
  府及阿蓮鄉公所雖於原審審理中，將原系爭土地逕行分割出同
  段19-1、19-2地號，並予以徵收，其中19-1地號土地由高雄縣
  政府取得所有權、19-2地號土地由阿蓮鄉公所取得所有權，惟
  此屬違法徵收，依法自應將19、19-1、19-2地號土地回復原狀
  。又無權占有他人土地，可能得相當於租金之利益為社會通常
  之觀念，而本件遭高雄縣政府占用之附圖所示編號A 、B1、B2
  及玉庫段19-1地號土地即編號19-1之橋樑面積合計為1551.47
  平方公尺；阿蓮鄉公所占用玉庫段19-2地號土地即編號之C1、
  C2及D ，面積合計為1217.53 平方公尺，依公告現值每平方公
  尺為1300元，依地價8%計算，則自85年起算，應給付相當租金
  之損害額為每年287,976 元，5 年共計1,439,880 元。求為判
  決：(一)高雄縣政府、阿蓮鄉公所應連帶將原系土地如附圖所示
  編號A 之空地面積721.43平方公尺、編號B1＋B2之防護牆加水
  溝底面積781.21平方公尺、編號C1＋C2之防護牆面積282.81平
  方公尺、編號D 之AC柏油道路面積934.72平方公尺、19-1地號
  橋樑面積為48.83 平方公尺予以拆除回復原狀。(二)高雄縣政府
  、阿蓮鄉公所應連帶賠償1,439,880 元及自起訴狀繕本送達對
  造翌日起至清償日止按年息5%計算之利息。(三)願供擔保，請宣
  告假執行。（庚○○於原審另為備位聲明之請求，於本院審理
  中撤回）原審法院命高雄縣政府、阿蓮鄉公所應連帶將如附圖
  所示C1＋C2、D 之地上物；命高雄縣政府應將編號19-1橋樑拆
  除回復原狀，而駁回其餘請求。嗣經高雄縣政府、阿蓮鄉公所
  就渠等敗訴部分上訴，庚○○就其敗訴部分為下開聲明之部分
  上訴，其餘部分業已確定。於本院聲明：(一)原判決關於駁回庚
  ○○後開(二)(三)項部分廢棄。(二)高雄縣政府應將原系爭土地上如
  附圖所示編號A 面積721.43平方公尺；B1 、B2 面積781.21平
  方公尺，予以拆除回復原狀。(三)阿蓮鄉公所應給付庚○○
  110,000 元；高雄縣政府應給付庚○○410,000 元，及各自起
  訴狀繕本送達之翌日起至清償日止，按年息5%計算之利息。
  (四)願供擔保，請宣告假執行。(五)上訴駁回。
四上訴人高雄縣政府則以：原系爭土地上之道路及鋼筋水泥擋土
  防護牆並非伊所施設，伊就此部分並非賠償義務機關。因阿蓮
  鄉公所依照均衡城鄉發展計畫，於原系爭土地上施設「玉庫村
  田厝排水護岸工程」（誤繕為「玉庫村林進忠宅前駁坎道路改
  善工程」，下稱系爭工程），應由阿蓮鄉公所負責提供工程用
  地，依法取得土地所有權，並由阿蓮鄉公所負責工程之執行，
  而原系爭土地上道路及擋土牆之訂約及估價全由阿蓮鄉公所處
  理，伊並無審核阿蓮鄉公所是否已取得土地用地之義務，此部
  分之賠償義務機關應為阿蓮鄉公所。另玉庫段19-1地號土地上
  之橋樑已成立公用地役關係，因該橋樑是當地居民通行往來所
  必要，且庚○○於通行之初未加以阻攔，而通行之年代已久遠
  未曾中斷。該橋樑附近因地勢低窪，每逢豪雨即積水成災，經
  附近相關土地之居民及阿蓮鄉玉庫村村長陳情，經伊派員勘查
  後基於安全及公益需要撥款依原狀予以改善，伊僅將原來已成
  立公用地役關係之橋樑依原狀加以改善，伊所屬公務員於執行
  職務行使公權力時，並未有故意或過失不法侵害上訴人庚○○
  之權利。又附圖編號B1＋B2防護牆、水溝底之工程非伊所施作
  ，亦未占用空地A 部分；阿蓮鄉公所於87年間施設部分是玉庫
  段19-2地號即如附圖編號C1＋C2防護牆及編號D 之AC柏油道路
  ，編號B1＋B2之防護牆加水溝底部分並不屬於該工程。且於原
  審審理中，伊已徵收玉庫段19-1地號土地，庚○○已非該橋樑
  設置所在土地之所有人，自不得依民法第767 條之規定請求拆
  除。而伊設置該橋樑並未收益，而係由民眾使用，伊尚且須負
  養護、修繕之義務，並無不當得利，若須負不當得利，亦僅得
  自88年開始起算等語置辯。於本院聲明：(一)原判決不利於高雄
  縣政府部分廢棄。(二)廢棄部分，庚○○在第一審之訴及假執行
  之聲請均駁回。(三)願供擔保免予宣告假執行。(四)上訴駁回。
五上訴人阿蓮鄉公所則以：原系爭土地早在44年8 月前已做為田
  厝排水支線，而現況溝堤邊通行之道路，係地籍處理作業前民
  眾作業通行已久之道路，因年久失修，後逢83年間812 水災造
  成該地區道路護岸損壞，為確保鄉民生命財產，伊應地區民眾
  之陳情，向高雄縣政府轉請臺灣省政府核定「臺灣省改善民眾
  生活品質設施計劃88年度實施計劃」中編列經費予以修繕。於
  原審審理中，伊已徵收玉庫段19-2地號土地，庚○○已非附圖
  編號C1＋C2防護牆及編號D 之AC柏油道路設置所在土地之所有
  人，自不得依民法第767 條之規定請求拆除。又上開地上物均
  供民眾使用，且扣除養護修繕費用後，並無獲利，乃無須返還
  不當得利。如須返還，亦應自88年開始起算，且僅得就編號C1
  ＋C2防護牆部分請求。且庚○○遲至90年2 月9 日起訴，其請
  求權已罹於時效消滅。另庚○○未向伊提出國家賠償請求，逕
  提起本訴，應不符國家賠償法所定之程序等語置辯。於本院聲
  明：(一)原判決不利於阿蓮鄉公所部分廢棄。(二)廢棄部分，庚○
  ○在第一審之訴及假執行之聲請均駁回。(三)願供擔保免予宣告
  假執行。(四)上訴駁回。
六庚○○主張原系爭土地為其所有，詎阿蓮鄉公所承辦人員劉瑞
  川、許順立並未查明原系爭土地原所有人為庚○○，亦未取得
  其使用土地同意書，即自87年11月26日開始占用其中如附圖所
  示編號C1＋C2、D 部分土地施作防護牆及AC柏油道路工程，完
  工後，由民眾免費通行及做排水溝防護牆使用，嗣於92年6 月
  20日經阿蓮鄉公所徵收上開部分之土地，及分割為同段19之2
  地號，並於同年7 月1 日登記完畢（徵收地價補償金發放完畢
  提存日期為92年6 月17日）；另分割自原系爭土地之同段19之
  1 地號土地上橋樑，則由高雄縣政府於88年6 月3 日施設，完
  工日期為88年10月7 日，完工後由民眾免費通行，高雄縣政府
  係於91年8 月29日徵收該部分土地而取得所有權，並於同年9
  月5 日登記完畢（徵收地價補償金發放完畢提存日期為91 年8
  月12日）等情，為兩造所不爭執（見本院卷(三)第68頁、第80頁
  ），並有土地登記謄本、勘驗筆錄、現場圖各1 份、現場照片
  7 幀（見本院卷(二)第148 頁至第156 頁）在卷足憑，自堪認為
  信實。惟高雄縣政府、阿蓮鄉公所以前開情詞置辯，是以本件
  爭點為：(一)阿蓮鄉公所在原系爭土地設置編號C1＋C2之防護牆
  及編號D 之柏油道路工程，高雄縣政府及阿蓮鄉公所是否均為
  賠償義務機關？(二)高雄縣政府是否須就附圖編號A 、B1 ＋B2
  所示之防護牆加水溝底之設施負國家賠償責任？(三)高雄縣政府
  施作編號玉庫段19-1之橋樑，是否須負過失損害賠償責任？(四)
  庚○○得否依民法第767 條、國家賠償法第2 條第2 項、第3
  條第1 項規定，請求高雄縣政府應將附圖編號A 、編號B1 ＋
  B2之防護牆加水溝底、編號19之1 橋樑；及高雄縣政府及阿蓮
  鄉公所連帶將防護牆及柏油道路，予以拆除，回復原狀？(五)庚
  ○○得否請求高雄縣政府給付410,000 元、阿蓮鄉公所給付11
  0,000 元之賠償損害？
六關於阿蓮鄉公所在原系爭土地設置編號C1＋C2之防護牆及編號
  D 之柏油道路工程，高雄縣政府及阿蓮鄉公所是否均為賠償義
  務機關？
(一)按公務員於執行職務行使公權力時，因故意或過失不法侵害人
  民自由或權利者，國家應負損害賠償責任，國家賠償法第2 條
  第2 項前段定有明文。
(二)經查：原系爭土地原為庚○○所有，因阿蓮鄉公所承辦人員劉
  瑞川、許順立有未查明原系爭土地之原所有人，及未取得所有
  人之使用土地同意書之過失，在徵收前，即自87年11月26日開
  始占用原系爭土地施作防護牆及柏油道路工程等情，為阿蓮鄉
  公所所不爭執（見本院卷(三)第68頁），依上開說明，此為阿蓮
  鄉公所所屬公務員於執行職務行使公權力時，因過失不法侵害
  庚○○之財產所有權，故阿蓮鄉公所應為負損害賠償責任之國
  家機關無疑。是以庚○○主張阿蓮鄉公所應就在原系爭土地上
  無權設置編號C1＋C2之防護牆及編號D 之柏油道路，侵害其所
  有權共1217.53 平方公尺部分負責賠償，為有理由。
(三)至庚○○主張因高雄縣政府計劃室甲○○未注意審核文件即陳
  報、地政局戊○○、水利局林琦瑞、謝昭賢、王志強未依法審
  核，故意放任違法設置系爭工程，亦應與阿蓮鄉公所連帶負損
  害賠償責任云云。惟查：防護牆及柏油道路工程係由阿蓮鄉公
  所設置，為庚○○所不爭執。且阿蓮鄉公所設置該等工程係依
  據臺灣省政府於87年6 月29日核定之「臺灣省改善民眾生活品
  質設施計畫88年度實施計畫」，由阿蓮鄉公所提出系爭工程計
  畫與高雄縣政府後，高雄縣政府予以彙總檢送臺灣省政府經建
  會，經臺灣省政府經建會審查阿蓮鄉公所提出之工程預算書，
  始予以核准，及撥款支付工程費用，實際執行本件工程預算之
  機關為阿蓮鄉公所一節，亦有兩造不爭執其真正之高雄縣政府
  87年7 月6 日八七府計綜字第127684號函附臺灣省改善民眾生
  活品質設施計畫88年度均衡城鄉發展計畫高雄縣發展計劃彙總
  表、87年8 月17日八七府計綜字第16 3369 號函、87年10月23
  日八七府計綜字第210506號函、阿蓮鄉公所工程初驗紀錄、驗
  收紀錄、營繕工程決算驗收證明書、工程竣工驗收表、工程決
  算書、工程計算表、各項工程施工品質抽查報告表、工程保固
  切結等各1 份在卷可佐（見原審卷(一)第237 頁至247 頁）。且
  證人即系爭工程施作時擔任高雄縣政府計劃室課長甲○○於本
  院證稱：系爭工程屬於基層工程，由阿蓮鄉公所計劃及執行，
  高雄縣政府是負責各鄉公所計劃彙整，及給予行政支援，因用
  地部分，阿蓮鄉公所陳報已經取得，高雄縣政府並不負責取得
  土地，且臺灣省政府之計劃未就土地取得部分編列經費，如土
  地無法取得，計劃就無法執行。原系爭土地在阿蓮鄉公所陳報
  時並沒有顯示所有人，所以無從審查，當時法令尚無要求土地
  所有權人提出土地同意書之規定等語（見本院卷(三)第65頁）；
  證人即系爭工程施作時擔任高雄縣政府計劃室主任丙○○證稱
  ：系爭工程是阿蓮鄉公所所提報，高雄縣政府只負責彙整爭取
  經費，執行是阿蓮鄉公所，根據規定要由阿蓮鄉公所取得土地
  ，我還特別發公文下去，我不知道佔用庚○○先生的土地，如
  果知道，我就不同意該計劃。根據法令區分權責，高雄縣政府
  不用負責審核原系爭土地取得是否合法，僅由主管單位高雄縣
  政府建設局水利課審核工程及預算，土地部分沒有審核，因為
  當初因時間很緊迫，由地方負責取得土地，就先陳報上去，如
  果發現該土地有問題，就不會同意阿蓮鄉公所施作等語（見本
  院卷(三)第56頁至第57頁）；證人即高雄縣政府現任水利局局長
  乙○○證稱：系爭工程施作前有會過水利課等語（見同上卷第
  54 頁 至第55頁），再佐以均衡城鄉發展計畫執行要點第7 點
  亦規定：「各項工程用地應由地方政府提供，必要時請縣政府
  協助所轄鄉（鎮、市）公所取得，工程用地如無法於計畫執行
  期間內取得時，應報由省政府註銷該計畫」（見原審卷(一)第25
  3 頁至第254 頁）。足認原系爭土地僅在地方政府即阿蓮鄉公
  所無法取得之必要時，才須由高雄縣政府協助阿蓮鄉公所取得
  ，如阿蓮鄉公所陳報無法取得系爭工程用地，即無從向高雄縣
  政府申請轉呈臺灣省政府取得工程費用。而本件阿蓮鄉公所未
  請求高雄縣政府協助，係因阿蓮鄉公所承辦人員過失未查明原
  系爭土地所有權人為庚○○，亦未通知庚○○以取得其同意，
  為阿蓮鄉公所所不否認，高雄縣政府顯無從自阿蓮鄉公所陳報
  之系爭工程申請資料中，得知係無權侵占庚○○之土地施作系
  爭工程，高雄縣政府並不負責審核系爭工程用地是否已合法取
  得，且系爭工程核准施作及撥給預算係臺灣省政府，亦非高雄
  縣政府決行，高雄縣政府計劃室之承辦人員又已依規定會同該
  府建設局水利課審核工程及預算，因此尚難認高雄縣政府承辦
  人員甲○○、戊○○、林琦瑞、謝昭賢、王志強等人於執行職
  務時有任何故意或過失，高雄縣政府自無須與阿蓮鄉公所就在
  庚○○土地上無權設置防護牆及柏油道路工程部分，連帶負賠
  償之責。另監察院糾正案及相關函文均僅述及高雄縣政府與阿
  蓮鄉公所擅自占用系爭土地設置防護牆、柏油道路及橋樑，事
  前未取得土地所有權人同意，亦遲未依法辦理徵收補償，相關
  機關作業涉有違失，損及庚○○之權益等語，乃係就高雄縣政
  府自行施作橋樑部分及未依均衡城鄉發展計畫執行要點第2 點
  之規定審查阿蓮鄉公所系爭工程之用地為糾正一節，有監察院
  89年8 月5 日（89）台業貳字第890706425 號函、89年11月2
  日（89）院台業貳字第890708903 號函（見原審卷(一)第18頁、
  第20 頁）、90 年5 月20日（90）院台內字第901900338 號函
  附糾正案文暨被糾正機關具體違失事項（見原審卷(二)第196 頁
  至第200 頁、第233 頁至第236 頁）、90年9 月24日（90）院
  台內字第90010743 2號函（見原審卷(一)第483 頁至第484 頁）
  等在卷可憑。惟均衡城鄉發展計畫執行要點第2 點規定：各縣
  政為執行本計畫得成立督導小組，負責各項發展計畫之推動、
  審查、督導及抽驗等工作（見原審卷(一)第254 頁）。依上開內
  容，僅是抽象規定高雄縣政府應審查阿蓮鄉公所提出之計畫，
  並未規定就阿蓮鄉公所使用土地是否已取得所有權人同意或徵
  收該土地部分為審查，且由前述之均衡城鄉發展計畫執行要點
  第7點 內容可知高雄縣政府不負責工程用地是否合法之取得審
  查，自無從依監察院上開函令認定高雄縣政府為系爭工程之賠
  償義務機關。
(四)又阿蓮鄉公所雖以：原系爭土地現況溝堤邊通行之道路（即附
  圖所示編號D）， 係地籍處理作業前民眾作業通行已久之道路
  ，伊僅予以修繕，自無須負損害賠償責任云云。惟既成道路成
  立公用地役關係，須為不特定之公眾通行所必要，而非僅為通
  行之便利或省時。經查：附圖所示編號D 之柏油道路僅供附近
  農地所有人通行使用一節，為阿蓮鄉公所所自承（見本院卷(三)
  第80頁），且原系爭土地附近確為農耕用地及魚塭用地，該等
  用地則自有通道一情，亦經本院勘驗明確，足認上開柏油道路
  僅供特定之農地所有人通行便利或省時，而非為不特定之公眾
  通行所必要，尚不成立公用地役關係，阿蓮鄉公所所辯自不足
  採。
八關於高雄縣政府是否須就附圖編號A 、B1＋B2所示之防護牆加
  水溝底之設施負國家賠償責任？
(一)經查：原系爭土地如附圖編號A 所示並無任何地上物，亦無任
  何徵象可證係高雄縣政府占用使用中一節，業經本院會同地政
  人員現場指界勘驗明確，有勘驗筆錄、現場圖、照片等在卷足
  憑（見本院卷(二)第148 頁至第156 頁），高雄縣政府復否認占
  有使用附圖編號A 部分之土地，庚○○主張高雄縣政府應為無
  權占有使用附圖編號A 部分土地負損害賠償責任云云，即於法
  無據。
(二)又查：附圖所示編號B1＋B2之防護牆加水溝底部分（下稱防護
  牆加水溝底）在87年前即已設置一節，為庚○○所自承（見原
  審卷(三)第519 頁），足認該防護牆加水溝底工程與附圖編號C1
  ＋C2、D 及19-1之系爭工程無涉。又證人即原系爭土地所在村
  長張賢證述：40年間由軍方兵工將該處水流截彎取直，50年間
  土地重劃，將道路擴寬水溝漿砌護岸段面，83年間因812 水災
  ，村民陳情高雄縣政府及阿蓮鄉公所做排水溝護岸及道路，後
  來高雄縣政府來施工板橋等語（見同上卷第417 頁），核與阿
  蓮鄉公所自承因受812 水災鄉民請求才施作防護牆及柏油道路
  工程、高雄縣政府自認玉庫段19-1地號土地上之橋樑為其施作
  等情相符，可見高雄縣政府所施作部分僅有玉庫段19-1地號土
  地上之橋樑，而未施作防護牆加水溝底部分。至上訴人高雄縣
  政府地政科雖於79年9 月19日簽呈中表示：本案田厝排水下游
  段已由本府改善完成等語、複勘審核紀錄表亦為相同記載，有
  該簽呈及複勘審核紀錄表等影本在卷足憑（見同上卷第540 頁
  至第542 頁），惟上開記載均未載明係高雄縣政府施做防護牆
  加水溝底。又該防護牆加水溝底係屬田厝排水之一部分通道，
  而田厝排水之管理權責單位雖係高雄縣政府，惟高雄縣政府依
  65 年 版國防部聯勤總司令部測量署與行政院農委會辦理之航
  空照相圖片中已發現有既設排水溝等情，亦有經濟部水利署第
  六河川局92年10月9 日水管字第0920201691函及所附會勘紀錄
  、高雄縣政府92年10月24日府水工字第0920192534號函各1 份
  在卷可佐（同上卷第562 頁至第563 頁、第571 頁），則防護
  牆加水溝底既非高雄縣政府，雖其為田厝排水之管理機關，但
  並非該防護牆加水溝底之管理機關。另高雄縣政府因受理庚○
  ○就原系爭土地設置系爭工程而陳情及請求國家賠償，遂以函
  文通知庚○○處理情形；或通知高雄縣政府水利局應辦理徵收
  、與庚○○協調、如無法執行應回復原狀；或向行政院主計處
  申請賠償及徵收補償費等，惟該等函文內容均未表示高雄縣政
  府係施做防護牆加水溝底之機關等情，亦有該府89年1 月5 日
  89府地劃字第8900000805號函、89年10月17日89府地劃字第
  8900175999號函、89年10月2 日89府地劃字第8900168027號函
  、89年10月30日89府地劃字第8900188304號函（同上卷第606
  頁、第607 頁、第625 頁至第626 頁、第506 頁至第507 頁）
  、90年2 月22日90府水工字第9000021675號函（原審卷(二)第
  325 頁）、90府水工字第9000026430號函、90年2 月26日90
  府水工字第9000032089號函、90年3 月1 日90府水工字第
  9000035290號函、90年6 月29日90府水管字第9000102368號函
  （原審卷(一)第73頁、第71頁、第74頁、第378 頁）、90年9 月
  12日90府水工字第9000146758號函（見原審卷(三)第627 頁）在
  卷可據，是以庚○○據上開函文主張高雄縣政府為施做防護牆
  加水溝底之機關，自無可採。庚○○既未舉證證明防護牆加水
  溝底部分，係由高雄縣政府施設或管理，則庚○○請求高雄縣
  政府就此部分賠償，亦於法無據。
(三)至庚○○又主張如附圖所示編號A 空地部分，雖未有工程，惟
  防護牆加水溝底必須靠編號A 空地以為支撐之腹地，否則防護
  牆加水溝底必定倒塌，故編號A 空地部分實際上已經遭高雄縣
  政府佔用云云。惟因庚○○未能證明防護牆加水溝底部分，係
  由高雄縣政府所施設，縱如庚○○所述防護牆加水溝底係靠A
  空地以為支撐之腹地，而認編號A 空地已遭佔用，亦與高雄縣
  政府無涉，高雄縣政府亦無損害賠償責任。
九關於高雄縣政府施作玉庫段19-1地號土地上之橋樑，是否須負
  過失損害賠償責任？
(一)經查：附圖所示玉庫段19-1地號土地上之橋樑為高雄縣政府於
  徵收前即施作管理一情，為高雄縣政府所不爭執（見本院卷(三)
  第68頁），且證人即施作當時任職高雄縣政府地政局重劃課約
  僱人員陳奕銘證稱：我是至現場勘測，因為當地村長陳情原有
  板橋淹水無法通行，所以我去勘測該橋是否能使用，我不知道
  該土地為庚○○所有，直到庚○○告高雄縣政府時我才知道等
  語（見本院卷(三)第53頁），又證人陳奕銘於勘測後即簽請高雄
  縣政府拆除舊橋，重做新橋一節，亦有高雄縣政府88年1 月25
  日88府地劃字第012815號函、88年2 月5 日地政科簽呈各1 紙
  在卷足稽（見原審卷(一)第230 頁至第231 頁），應認高雄縣政
  府所屬公務員於勘測原系爭土地上橋樑現場時，確因過失，疏
  未查明土地所有權人，即以該橋樑過低，而由高雄縣政府在庚
  ○○所有之原系爭土地上設置橋樑，此應為高雄縣政府所屬公
  務員於執行職務行使公權力時，因過失不法侵害庚○○之財產
  所有權，故高雄縣政府應為負損害賠償責任之國家機關無疑。
  是以庚○○主張高雄縣政府應就在原土地上無權設置橋樑，侵
  害其所有權48.83 平方公尺部分負責賠償，為有理由。
(二)至高雄縣政府辯稱：玉庫段19-1地號土地上之橋樑已成立公用
  地役關係，因該橋樑是當地居民通行往來所必要，伊僅將原來
  之橋樑依原狀加以改善，伊所屬公務員於執行職務行使公權力
  時，並未有故意或過失不法侵害庚○○之權利云云。惟既成道
  路橋樑成立公用地役關係，須為不特定之公眾通行所必要，而
  非僅為通行之便利或省時，業如前述。經查：附圖所示玉庫段
  19-1地號土地上之橋樑僅供該處居民陳有長、薛潭斗2 戶人家
  通行使用，他處另有橋樑可供連接附圖所示編號A 、D 兩處相
  接土地一節，業據庚○○陳述明確，核與本院勘驗現場情形相
  符，高雄縣政府亦未否認（見本院卷(三)第80頁），足認上開橋
  樑僅供特定之人通行便利或省時，而非為不特定之公眾通行所
  必要，尚不成立公用地役關係，高雄縣政府所辯自不足採。
十關於庚○○得否依民法第767 條、國家賠償法第2 條第2 項、
  第3 條第1 項規定，請求高雄縣政府應將附圖編號A 、編號B1
  ＋B2防護牆加水溝底、編號19之1 橋樑；高雄縣政府及阿蓮鄉
  公所連帶將編號C1＋C2防護牆及編號D 柏油道路，予以拆除，
  回復原狀？
(一)按物上請求除法律另有規定外，以所有人始得行使之，此觀民
  法第767 條之規定自明，最高法院52年度台上字第904 號判例
  足資參照。
(二)經查：附圖所示編號C1＋C2防護牆及編號D 柏油道路僅由阿蓮
  鄉公所設置，高雄縣政府並未與阿蓮鄉公所共同設置管理；另
  附圖所示編號A 、B1＋B2防護牆加水溝底亦非由高雄縣政府或
  阿蓮鄉公所設置管理，業如前述。則庚○○請求高雄縣政府應
  連帶拆除附圖編號C1＋C2防護牆及編號D 柏油道路；高雄縣政
  府應拆除附圖編號A 、B1＋B2防護牆加水溝底，即顯無所據。
  又阿蓮鄉公所在分割自原系爭土地之玉庫段19-2地號土地上設
  置編號C1＋C2防護牆及編號D 柏油道路、高雄縣政府在分割自
  原系爭土地之玉庫段19-1地號土地上設置編號19-1之橋樑，雖
  係於92年6 月20日、91年8 月29日徵收該等土地之前，惟高雄
  縣政府、阿蓮鄉公所業已各自發放地價補償金，完成徵收行為
  ，因庚○○拒絕受領該等補償金而經提存，該等土地則分別於
  92年7 月1 日、91年9 月5 日登記各為所有權人高雄縣政府、
  阿蓮鄉公所等情，為庚○○所不爭執（見本院卷(三)第80頁），
  復有土地登記謄本、地籍圖謄本在卷可佐（見本院卷(一)第14頁
  至第17頁）。亦即庚○○自91年8 月29日起已非玉庫段19-1地
  號土地所有權人，自92年6 月20日起已非玉庫段19-2地號土地
  所有權人。是以揆諸上開說明，庚○○自不得依民法第767 條
  、國家賠償法第2 條第2 項之規定請求現所有權人阿蓮鄉公所
  拆除其所有土地玉庫段19-2地號土地上設置編號C1＋C2之防護
  牆及編號D 柏油道路；亦不得請求現所有權人高雄縣政府拆除
  其所有土地玉庫段19-1地號土地上設置編號19-1之橋樑，予以
  回復原狀。庚○○此部分之請求，於法不合。
(三)至庚○○主張：於原審審理中，高雄縣政府及阿蓮鄉公所將原
  系爭土地逕行分割出同段19-1、19-2地號，並予以徵收，分別
  取得所有權，惟此屬違法徵收，仍應回復原狀。且上開地上物
  之設置均違反水利法之相關規定，有崩塌欠缺情形，亦應拆除
  云云。惟高雄縣政府及阿蓮鄉公所上開徵收行為，有何違法情
  事，庚○○並未舉證以實其說，而高雄縣政府及阿蓮鄉公所所
  為徵收等行政處分，亦有高雄縣政府91年6 月11日府地劃字第
  0910096175號函、91年7 月5 日府地劃字第0910109936號函、
  92年6 月20日府地權字第0920109122號函、阿蓮鄉公所為玉庫
  村田厝排水護工程道路用地徵收地會補償清冊、國庫機關專戶
  存款收款書（本院卷(一)第10頁至第17頁、第274 頁至第279 頁
  ）等在卷可憑，自無從僅因高雄縣政府及阿蓮鄉公所在本件案
  件繫屬中徵收，即認屬違法徵收，庚○○主張應予拆除高雄縣
  政府及阿蓮鄉公所所有土地上之地上物，應無理由。再者，高
  雄縣政府及阿蓮鄉公所施設之上開地上物是否違反水利法相關
  規定之認定，係屬管理機關高雄縣政府之權責一節，亦有經濟
  部水利處89年12月30日經（89）水河字第Ｚ○○○○○○○○○號函（原
  審卷(一)第70頁）、90年6 月13日經（90）水資四字第09000050
  100 號函（原審卷(二)第177 頁至第17 8頁）、90年7 月20日經
  （90）水資四字第09000069480 號函（原審卷(一)第376 頁至第
  377 頁）在卷可據。而證人即高雄縣政府現任水利局局長乙○
  ○證稱：系爭工程施作後是改善該區排水狀況等語（見本院卷
  (三)第55頁），足認高雄縣政府認定系爭工程及橋樑並未妨礙排
  水或違反水利法相關規定，自無拆除之必要。況且，系爭工程
  及橋樑迄今並無崩塌現象，亦為庚○○所不爭執（見本院卷(三)
  第79頁），復經本院勘驗無訛。是以庚○○主張依國家賠償法
  第3 條第1 項之規定，高雄縣政府及阿蓮鄉公設置之橋樑、防
  護牆等公共設施有欠缺情形，應予拆除云云，亦無所據。
十一關於庚○○得否請求上訴人高雄縣政府給付410,000 元、阿蓮
  鄉公所給付110,000 元之賠償損害？
(一)按國家損害賠償除依本法規定外，適用民法規定，國家賠償法
  第5 條定有明文。又按損害賠償，除法律另有規定或契約另有
  訂定外，應以填補債權人所受損害及所失利益為限，民法第21
  6 條第1 項亦定有明文。又按不動產之公用徵收，非以登記為
  國家取得所有權之要件，此觀民法第759 條之規定自明。另依
  土地法第235 條第1 項規定：「被徵收土地之所有權人，對於
  其土地之權利義務，於應受補償發給完竣時終止，在補償費未
  發給完竣以前，有繼續使用該土地之權」。準此，經政府合法
  徵收之土地，祇須政府對所有人之補償發放完竣，即由國家取
  得被徵收土地之所有權，至該土地是否已登記為國有，在所不
  問。亦即自國家完成徵收程序取得被徵收土地後完成登記前，
  國家使用該徵收土地乃無侵害原所有人權利情事。
(二)經查：分割自原系爭土地之同段19-1、19-2地號土地原為庚○
  ○所有，因高雄縣政府、阿蓮鄉公所各所屬公務員有前述之過
  失，於依法徵收取得該等土地所有權之前，即各占有使用該等
  土地，自屬不法侵害庚○○之土地所有權利。縱高雄縣政府、
  阿蓮鄉公所係為供公眾免費通行，而設置防護牆、柏油道路及
  橋樑，惟該等土地既非高雄縣政府、阿蓮鄉公所所有，國家機
  關如確需土地設置公共設施，當須依法徵收，否則即與憲法第
  15 條 保障人民財產權之基本人權規定相違背，且若高雄縣政
  府、阿蓮鄉公所在占有使用該等土地前即依法徵收，庚○○即
  可獲得徵收補償費，因高雄縣政府、阿蓮鄉公所在徵收前即使
  用上開土地，將免支出徵收補償費可獲得利息之利益，庚○○
  自受有未獲得徵收補償費利息之損害，利益與損害相同。又高
  雄縣政府於91年8 月29日以64,944元徵收、阿蓮鄉公所於92年
  6 月17日以1,673,595 元徵收，因庚○○未領取而提存入國庫
  等情，為兩造所不爭執（見本院卷(三)第68頁至第69頁），並有
  高雄縣路竹地政事務所94年5 月27日路地所四字第0940004107
  號函附地籍圖謄本、土地登記謄本（見本院卷(三)第101 頁至第
  105 頁）、高雄縣政府91年6 月11日府地劃字第091009 6175
  號函、91年7 月5 日府地劃字第0910109936號函、92年6 月20
  日府地權字第0920109122號函、阿蓮鄉公所為玉庫村田厝排水
  護工程道路用地徵收地會補償清冊、國庫機關專戶存款收款書
  （本院卷(一)第10頁至第17頁、第274 頁至第279 頁）等在卷足
  稽，是以庚○○依不當得利法律關係請求以所受之利益來論較
  為恰當。
(三)本件庚○○主張不當得利期間自87年1月1日起至91年12月31日
  止（見本院卷(三)第7 頁、第79頁），及自起訴狀繕本送達之翌
  日即90年3 月29日起至清償日止，按週年利率5%計算之利息，
  惟查：
(1)高雄縣政府係自88年6 月3 日起在附圖所示編號19-1設置橋樑
  ，而高雄縣政府在設置上述橋樑前，即87年1 月1 日起至88年
  6 月2 日止，高雄縣政府否認使用占有原系爭土地，庚○○復
  自承無法舉證高雄縣政府在上開期間有使用原系爭土地情事（
  見本院卷(三)第79頁），是以庚○○請求高雄縣政府給付自87年
  1 月1 日起至88年6 月2 日止之不當得利損害賠償，不應准許
  。因高雄縣政府自88年6 月3 日起占用附圖所示編號19-1設置
  橋樑，迄91年8 月29日徵收前，即91年8 月28日止，則庚○○
  此段期間受有徵收金額64,944元依每年5%計算之利息，為10,5
  18元（64,944元×5%×3 年2 月26天＝10,518元，元以下四捨
  五入）之損害，高雄縣政府受有此利益。至高雄縣政府自91年
  8 月29日起已因徵收而為附圖所示編號19-1土地之所有人，庚
  ○○即無從以所有權受侵害，請求高雄縣政府賠償損害。又高
  雄縣政府應給付之不當得利損害賠償10,518元係計算至91年8
  月28日止，高雄縣政府應自91年8 月29日起負給付遲延之責任
  ，因此庚○○請求給付自起訴狀繕本送達之翌日，即90年3 月
  29 日 起至91年8 月28日止按週年利率5%計算法定遲延利息，
  乃無理由，不應准許。
(2)阿蓮鄉公所係自87年11月26日起在附圖所示編號C1＋C2設置防
  護牆、編號D 設置柏油道路，而阿蓮鄉公所在設置上述地上物
  前，即87年1 月1 日起至87年11月25日止，阿蓮鄉公所否認使
  用占有原系爭土地，庚○○復自承無法舉證阿蓮鄉公所在上開
  期間有使用原系爭土地情事（見本院卷(三)第80頁），是以庚○
  ○請求阿蓮鄉公所給付自87年1 月1 日起至87年11月25日止之
  不當得利，不應准許。因阿蓮鄉公所自87年11月26日起占用附
  圖所示編號C1＋C2設置防護牆、編號D 設置柏油道路，迄92年
  6 月17日徵收前，即92年6 月16日止，庚○○受有徵收金額利
  息之損害，惟因庚○○僅請求至91年12月31日止之不當得利11
  0,000 元，是以，庚○○自87年11月26日起至91年12月31日止
  受有徵收金額1,673,595 元依每年5%計算之利息損害為343,08
  8 元（1,673,595 元×5%×4 年1 月6 天＝343,088 元），阿
  蓮鄉公所受有此利益，庚○○僅請求阿蓮鄉公所給付110,000
  元，為有理由。又阿蓮鄉公所應給付之不當得利110,000 元係
  計算至91年12月31日止，阿蓮鄉公所應自91年12月31日起負給
  付遲延之責任，因此庚○○請求給付自起訴狀繕本送達之翌日
  ，即90年3 月29日起至91年12月31日止按週年利率5%計算法定
  遲延利息，乃無理由，不應准許。
(三)至庚○○主張：依87年至91年5 年公告現值之平均值1,150 元
  之2/3 為766 元，依土地法第110 條規定地租不得超過地價8%
  ，則以年息5%計算，高雄縣政府應給付相當租金之損害額為每
  年59,403元，5 年共計297,015 元；阿蓮鄉公所應給付相當租
  金之損害額為每年46,631元，5 年共計233,156 元。另高雄縣
  政府應與阿蓮鄉公所共同負擔233,156 元，即應各付116,578
  元云云。惟按土地法第110 條規定地租不得超過地價8%，係指
  不得超過申報地價8%，而原系爭土地於86年之申報地價為56元
  、89年7 月之申報地價為每平方公尺80元、於93年1 月之申報
  地價為每平方公尺96元一節，有地價謄本在卷可證（見本院卷
  (一)第246 頁至第249 頁）。又按依不當得利之法則請求返還不
  當得利，以無法律上之原因而受利益，致他人受有損害為其要
  件，故其得請求返還之範圍，應以對方所受之利益為度，非以
  請求人所受損害若干為準（最高法院61年度台上字第1695號）
  。因高雄縣政府、阿蓮鄉公所前開占用期間，並無出租他人使
  用之可能，未受有庚○○所計算前述之利益。高雄縣政府、阿
  蓮鄉公所在徵收前使用上開土地，應僅受有因暫免支出徵收補
  償費之利息利益，業如上述。是以庚○○主張依返還5 年公告
  現值之平均值計算利益，自無可採。
(四)又阿蓮鄉公所辯以：庚○○遲至90年5 月8 日追加起訴，其請
  求權已罹於時效消滅云云。惟查：上訴人庚○○係於89年間因
  高雄縣政府通知阿蓮鄉公所參與補償協調會時，始知阿蓮鄉公
  所為設置防護牆及柏油道路之機關一節，有高雄縣政府89年10
  月2 日八九府地劃字第8900168027號函附研商會議紀錄、89年
  10月30日八九府地劃字第8900188304號函附研商會議紀錄（見
  原審卷第(一)第49頁至第50頁、第52頁至第53頁）等在卷可參。
  阿蓮鄉公所復未舉證證明在上開會議前，庚○○已知阿蓮鄉公
  所為賠償義務機關。而庚○○於90年5 月8 日追加阿蓮鄉公所
  為被告（見原審卷(一)第215 頁），顯未罹於國家賠償法第8 條
  第1 項之2 年請求權時效，是以阿蓮鄉公所所為時效抗辯，並
  不足採。
十二綜上所述，庚○○主張本於民法第767 條所有物返還請求權、
  國家賠償法第2 條第2 項、第3 條第1 項之規定，請求(一)高雄
  縣政府、阿蓮鄉公所應連帶將原系爭土地上如附圖所示編號C1
  ＋C2之防護牆面積為282.81平方公尺，及編號D 之AC柏油道路
  面積為934.72平方公尺，予以拆除回復原狀；(二)高雄縣政府應
  將原系土地如附圖所示編號19-1橋樑面積為48.83 平方公尺予
  以拆除回復原狀。(三)高雄縣政府應將原系爭土地如附圖所示編
  號A 、B1＋B2部分予以拆除回復原狀，為無理由，不應准許。
  其假執行之聲請亦失所附麗，應併予駁回。原審判命高雄縣政
  府、阿蓮鄉公所應連帶將(一)所示部分之地上物、高雄縣政府應
  將(二)所示部分之地上物予以拆除回復原狀，並為假執行之宣告
  ，自有未洽。庚○○上訴意旨指摘原判決此部分不當，求予廢
  棄改判，為有理由。自應由本院予以廢棄改判，如主文第二項
  所示。至於庚○○請求(三)所示部分，不應准許部分，原判決為
  庚○○敗訴之判決，並駁回其假執行之聲請，經核於法並無不
  合，庚○○上訴意旨求予廢棄改判，為無理由，應駁回其上訴
  。另庚○○請求高雄縣政府給付10,518元及自91年8 月29日起
  至清償日止，按週年利率5%計算之利息；阿蓮鄉公所給付110,
  000 元及自92年1 月1 日起至清償日止，按週年利率5%計算之
  利息，為有理由，應予准許。逾此所為請求，為無理由，應予
  駁回。原審就上開應准許部分，為庚○○敗訴之判決，尚有未
  洽。庚○○上訴意旨指摘原判決不當，求予廢棄改判，為有理
  由。爰由本院予以廢棄改判如主文第三項所示。至於逾此請求
  不應准許部分，原判決為庚○○敗訴之判決，並駁回其假執行
  之聲請，經核於法並無不合，上訴意旨求予廢棄改判，為無理
  由，應駁回其上訴。又庚○○勝訴部分，高雄縣政府、阿蓮鄉
  公所上訴利益未達1, 500,000元，不得上訴三審而告確定，無
  准、免假執行之必要，原審併為駁回假執行之聲請，理由雖有
  不同，結論相同，併此敘明。
十二據上論結，本件高雄縣政府、阿蓮鄉公所之上訴為有理由，庚
  ○○之上訴，為一部有理由，一部無理由，依民事訴訟法第45
  0 條、第449 條第1 項、第79條、第85條第1 項，判決如主文
  。
中　　華　　民　　國　　94　　年　　6 　　月　　30　　日
                          民事第二庭
                              審判長法官  簡色嬌
                              法      官  朱玲瑤
                              法      官  謝靜雯
以上正本證明與原本無異。
上訴人庚○○如對本判決上訴，須於判決送達後20日內向本院提
出上訴狀，其未表明上訴理由者，應於上訴後20日內向本院提出
上訴理由書（均須按他造當事人之人數附繕本）。上訴時應提出
委任律師或具有律師資格之人之委任狀，並依附註條文規定辦理
。
其餘不得上訴。
中　　華　　民　　國　　94　　年　　7 　　月　　1　　日
                              書  記  官  郭榮芳
附註：
民事訴訟法第466 條之1 ：對於第二審判決上訴，上訴人應委任
律師為訴訟代理人，但上訴人或其法定代理人具有律師資格者，
不在此限。
上訴人之配偶、三親等內之血親、二親等內之姻親，或上訴人為
法人、中央或地方機關時，其所屬專任人員具有律師資格並經法
院認適當者，亦得為第三審訴訟代理人。
第1 項但書及第2 項情形，應於提起上訴或委任時釋明之。
